【裁判字號】    98,上訴,5102
【裁判日期】    990331
【裁判案由】    違反醫師法等
【裁判全文】
臺灣高等法院刑事判決                98年度上訴字第5102號
上  訴  人
即  被  告  乙○○
選任辯護人  盧春律師
上列上訴人因違反醫師法等案件，不服臺灣臺北地方法院98年度
醫訴字第10號，中華民國98年10月29日第一審判決（起訴案號：
臺灣臺北地方法院檢察署98年度偵字第18183、20065號），提起
上訴，本院判決如下：
    主  文
上訴駁回。
    事  實
一、曾壬癸具有合法醫師資格，其自民國96年9月1日起，受臺北
    市萬華區○○○路○段139號萬安診所實際出資者孟秀鳳之邀
    ，以每月新台幣（下同）7萬元之薪資，掛名擔任萬安診所
    之負責醫師，而與孟秀鳳合作經營該診所（以上二人分別經
    原審判刑有期徒刑7月，緩刑年3年確定），孟秀鳳並指派其
    乾兒子乙○○負責診所內之掛號、採購等行政事項。詎曾壬
    癸、孟秀鳳均明知乙○○未取得合法醫師資格，不得擅自執
    行醫療業務，亦明知萬安診所由曾壬癸代表與中央健康保險
    局（以下簡稱健保局）簽訂「全民健康保險特約醫事服務機
    構合約」，申請為全民健康保險特約診所，於保險對象（即
    參加全民健康保險之一般民眾）就醫時，須由具合法醫師資
    格者診治後，始得向健保局請領醫療費用，渠等竟共同基於
    使乙○○擅自執行醫療業務、行使業務登載不實文書及意圖
    為自己不法所有之犯意聯絡，於97年9月至10月間，由乙○○在萬安診所內，為病患丙○○、甲○○、陳玟如、戊○○
    等人看診，並執行傷口排膿、換藥、注射針劑、給藥等醫療
    業務，並以曾壬癸之名義填寫診療紀錄單，將前開病歷係由
    合法醫師診治之不實資料輸入電腦後，再向健保局申請健保
    醫療給付而行使之，使健保局承辦人員誤以為前開保險對象
    （即病患）係由具有合法醫師資格之曾壬癸診治，乃依合約
    共給付2241元之醫療費用予萬安診所，並足以生損害於健保
    局審核醫療費用給付及病歷管理之正確性（健保給付對象、
    期間、金額詳如附表所示）。嗣因健保局接獲民眾檢舉，乃
    於97年12月間派員訪查前開保險對象，並前往萬安診所扣得
    醫療紀錄單，始循線查悉上情。
    理  由
壹、程序部分：
    按被告以外之人於審判外之言詞或書面陳述，除法律有規定
    者外，不得作為證據，刑事訴訟法第159條第1項定有明文。
    此乃現行刑事訴訟法為保障被告之反對詰問權，對於具有虛
    偽危險性之傳聞證據原則上予以排除，以求實體真實之發現
    ，並於同法第159條之1至第159條之5規定例外得為證據之情
    形。又被告以外之人於審判外之陳述，雖不符前4條（即第
    159條之1至第159條之4）之規定，而經當事人於審判程序同
    意作為證據，法院審酌該言詞陳述或書面陳述作成時之情況
    ，認為適當者，亦得為證據。當事人、代理人或辯護人於法
    院調查證據時，知有第159條第1項不得為證據之情形，而未
    於言詞辯論終結前聲明異議者，視為有前項之同意，刑事訴
    訟法第159條之5定有明文。被告乙○○及其辯護人對於本院
    以下援用之審判外之供述證據，均不爭執其證據能力，經本
    院審酌該等陳述作成時之情況，認為適當，揆諸前揭規定，
    均得為證據。
貳、實體部分：
一、訊據被告乙○○於本院審理時矢口否認上揭犯行，辯稱：伊
    雖幫病患丙○○擠膿、換藥，對甲○○車禍急救止血、對丁○○做外傷處理、對戊○○作膿包處置時，均有曾壬癸醫師
    在，並受曾壬癸指示，伊只是協助而已，病歷亦由醫師親自
    填寫云云。
二、惟查：
    (一)共同被告孟秀鳳於原審審理時供稱：伊以每個月7萬元聘
      請曾壬癸，乙○○是一個月3萬5千元，其實伊幾乎都沒有
      在那邊，伊只是負責出資，請乙○○處理等語（見原審卷
      第34頁至第35頁）；共同被告曾壬癸於原審亦供稱：乙○○做那些行為伊並不知道，乙○○坐在前面，伊坐在後面
      ，伊沒有指示乙○○坐打針那些行為等語（見原審卷第30
      頁）。
    (二)證人即看診病患丙○○於偵查中證稱：伊於97年9月曾經
      因為手割到，類似生了膿包，所以去和平西路3段的萬安
      診所萬安診所看過一次病，當時是較年輕的這個幫伊擠膿
      、塗藥及注射，且這次是較年輕的幫伊看，他有穿一件半
      身白袍等語，證人丁○○於偵查中證稱：伊97年10月去和
      平西路3段萬安診所看病大概2次，是比較年輕的那位幫伊
      看的，當時伊進去那個年輕的就坐在醫生的位置上，當時
      他有沒有穿醫生白袍，伊不太記得，但是印象中是沒有等
      語，證人戊○○於偵查中證稱：伊97年10月去和平西路3
      段萬安診所看病是因為腳突然腫大概2次，是比較年輕的
      那位幫伊看病，他一開始坐在掛號的位置上，幫伊掛完號
      後，他說伊這個傷口要處理，之後他就叫伊坐在手術台上
      幫伊處理傷口，伊有看到照片上的老醫生坐在手術台後面
      辦公桌的椅子上，當時那位年輕的那位有沒有穿醫生白袍
      ，伊並沒有印象等語（見98年他字第5663號卷第93至94
      頁），證人甲○○於本院審理時證稱：伊曾經因車禍去和
      平西路3段萬安診所就診過，當時是由在庭被告乙○○填
      載病歷等語（見本院98年3月11日審理筆錄）。綜上所述
      ，被告乙○○辯稱伊僅是在曾任癸指示下而去做行為云云
      ，均為卸責之詞，並不足採。
   (三)此外，復有中央健康保險局98年6月10日健保稽字第
     0980092851字號函附之萬安診所之基本資料查詢表、被告
     曾壬癸與孟秀鳳親簽之合作契約書、全民健康保險特約診
     所基本資料表、全民健康保險特約醫事服務機構合約、保
     險對象門診就醫紀錄明細表、診療紀錄單、全民健康保險
     門診交付調劑處方箋等件在卷可稽，本件事證明確，被告
     犯行堪以認定，應依法論科。另被告及辯護人聲請傳喚證
     人曾壬癸部分不予准許，附此敘明。
三、按被告乙○○以電腦輸入以被告曾壬癸名義製作之處方簽及
    將由未取得合法醫師資格之被告乙○○之診療內容，改以被
    告曾壬癸名義開立病歷之不實資料輸入製成電磁紀錄，核屬
    於刑法第220條第2項之準文書。核被告乙○○所為係犯醫師
    法第二十八條前段之罪、刑法第三百三十九條第一項之詐欺
    取財罪、第二百十六條、第二百十五條之行使業務上登載不
    實文書罪。又被告乙○○為業務上不實登載之行為，為行使
    之高度行為所吸收，不另論罪。被告乙○○與孟秀鳳、增壬
    癸間就前上開犯行間，有犯意聯絡及行為分擔，為共同正犯
    論。被告乙○○係以1行為，同時觸犯前揭3罪，為想像競合
    ，應依刑法第55條之規定，從一重之違反醫師法第28條前段
    予以論處。至公訴意旨認被告乙○○所犯未取得合法醫師資
    格擅自執行醫療業務及詐欺取財2罪間，犯意各別，行為互
    殊，應予分論併罰，惟按基於一個犯罪決意，實施數犯罪構
    成要件之行為，彼此實施行為完全、大部分或局部同一，得
    評價為一個犯罪行為論以想像競合（參見司法院編印新修正
    刑法論文集第346頁張淳淙所著從刑法修正論行為之罪數文
    章），本案因執行醫療業務本即包含診療、清理傷口、施藥
    、注射針劑、書面及電磁記錄之病歷登載等，故被告乙○○
    利用製作前開所謂均係由合法醫師診治之不實病歷內容（電
    磁記錄）而執行醫療業務方式，向健保局行使進而詐得醫療
    費用，應認屬1行為觸犯數罪名，附此敘明。又按刑事法若
    干犯罪之行為態樣，本質上原具有反覆、延續實行之特徵，
    立法時既予特別歸類，定為犯罪構成要件之行為要素，則行
    為人基於概括之犯意，在密切接近之一定時、地持續實行之
    複次行為，倘依社會通念，於客觀上認為符合一個反覆、延
    續性之行為觀念者，於刑法評價上，即應僅成立一罪，俾免
    有重複評價、刑度超過罪責與不法內涵之疑慮；學理上所稱
    「集合犯」之職業性、營業性或收集性等具有重複特質之犯
    罪均屬之，例如經營、從事業務、收集、販賣、製造、散布
    等行為概念者是（最高法院95年度臺上字第1079號判決意旨
    可資參照）。被告乙○○所犯前揭違反醫師法第28條前段之
    罪，係其等於97年9月至10月間，在萬安診所內所為之多次
    醫療行為，係在密集期間內以相同之方式持續進行其業務，
    在行為概念上，縱有多次執行醫療之舉措，仍應評價認係包
    括一罪之集合犯，較為合理。
四、原審認被告罪證明確，適用醫師法第28條前段，刑法第11
    條前段、第28條、第216條、第215條、第220條第2項、第
    339條第1項、第55條，刑法施行法第1條之1，並審酌被告乙○○曾因違反醫師法等同類案件，經臺灣高等法院、臺灣士
    林地方法院判決有期徒刑1年6月，緩刑5年確定（仍於緩刑
    期間），其素行，有臺灣高等法院被告前案紀錄表在卷可按
    ，被告犯罪之動機、目的僅因貪圖一己私益，被告乙○○業
    因情節相當之同類案件，經法院判決有期徒刑並宣告緩刑確
    定，如前所述，其對於無合法醫師資格而擅自執行醫療業務
    之行為係法所不許，理應知悉，及斟酌被告乙○○雖在國防
    醫學院衛生勤務專科及軍中受有醫療知識及經驗，惟非經合
    格醫師考試及格，由其進行醫療行為無異於輕忽病患之生命
    及身體健康，被告乙○○之犯罪手段、犯罪參與情節之輕重
    、詐取之全民健保醫療費金額尚低、本件犯罪所生危害程度
    ，暨其智識程度、生活狀況，而其於原審時坦承犯行不諱，
    其犯後之態度均尚稱良好等一切情況，而量處有期徒刑8 月
    ，以示懲儆。原審認事用法及量刑，均無不合，被告仍執前
    詞提起上訴，指摘原判決不當，為無理由，其上訴應予駁回
    。
據上論斷，應依刑事訴訟法第368條，判決如主文。
本案經檢察官鄭龍照到庭執行職務。
中    華    民    國    99    年    3     月    31    日
                  刑事第三庭審判長法  官   陳博志
                                  法  官   許文章
                                  法  官   陳德民
以上正本證明與原本無異。
如不服本判決，應於收受送達後十日內向本院提出上訴書狀，其
未敘述上訴之理由者並得於提起上訴後十日內向本院補提理由書
（均須按他造當事人之人數附繕本）「切勿逕送上級法院」。
                                  書記官   高麗雯
中    華    民    國    99    年    3     月    31    日
附錄本案論罪科刑法條全文：
醫師法第28條
未取得合法醫師資格，擅自執行醫療業務者，處六個月以上五年
以下有期徒刑，得併科新臺幣三十萬元以上一百五十萬元以下罰
金，其所使用之藥械沒收之。但合於下列情形之一者，不罰：
  一  在中央主管機關認可之醫療機構，於醫師指導下實習之醫
      學院、校學生或畢業生。
  二  在醫療機構於醫師指示下之護理人員、助產人員或其他醫
      事人員。
  三  合於第 11 條第 1 項但書規定。
  四  臨時施行急救。
刑法第339條
意圖為自己或第三人不法之所有，以詐術使人將本人或第三人之
物交付者，處五年以下有期徒刑、拘役或科或併科一千元以下罰
金。
以前項方法得財產上不法之利益或使第三人得之者，亦同。
前二項之未遂犯罰之。
刑法第216條
行使第二百十條至第二百十五條之文書者，依偽造、變造文書或
登載不實事項或使登載不實事項之規定處斷。
刑法第215條
從事業務之人，明知為不實之事項，而登載於其業務上作成之文
書，足以生損害於公眾或他人者，處三年以下有期徒刑、拘役或
五百元以下罰金。
附表：
┌──┬─────┬───────┬──────┬───┐
│編號│保險對象  │就  診  時  間│詐領金額（新│備  註│
│    │          │              │台幣／元）  │      │
├──┼─────┼───────┼──────┼───┤
│ 1. │丙○○    │97年9月5日～97│364         │      │
│    │          │年9月6日      │            │      │
├──┼─────┼───────┼──────┼───┤
│ 2. │甲○○    │97年10月16日  │620         │      │
├──┼─────┼───────┼──────┼───┤
│ 3. │丁○○    │97年10月7日～ │890         │      │
│    │          │97年10月11日  │            │      │
├──┼─────┼───────┼──────┼───┤
│ 4. │戊○○    │97年10月22 日 │367         │      │
├──┴─────┴───────┴──────┴───┤
│◎總計詐領金額：2241元                                │
└───────────────────────────┘

司法院資訊處製作；財團法人民間司法改革基金會備份。
